臺灣臺南地方法院刑事判決　　　　　　　　　　　　　九十二年度易字第四八八號
　　公　訴　人　臺灣台南地方法院檢察署檢察官
　　被　　　告　丁○○
　　選任辯護人　葉美利律師
　　被　　　告　戊○○
右列被告因詐欺等案件，經檢察官提起公訴（九十一年度偵字第一二六三四號），本
院判決如左：
    主  文
丁○○為他人處理事務，意圖為第三人不法之利益，而為違背其任務之行為，致生損
害於本人之財產，處有期徒刑拾月；被訴詐欺部分無罪。
戊○○無罪。
    事  實
一、丁○○自民國九十年十二月十七日起至九十一年四月十七日止任職於金龍山開發
    有限公司（以下簡稱金龍山公司），並自九十一年二月一日起擔任總經理職務。
    九十年十二月間，金龍山公司欲向甲○○購買甲○○所持有之金長群建設有限公
    司（以下簡稱金長群公司）所建置之坐落台南縣新化鎮龍德金寶塔塔位（永久使
    用權），而金龍山公司實際負責人乙○○因不願金長群公司知悉購買龍德金寶塔
    塔位者係金龍山公司，以免競價，乃委任丁○○處理向甲○○購買龍德金寶塔塔
    位及銷售事務。金龍山公司遂經由丁○○以總價新台幣（下同）九十五萬元，向
    甲○○購得龍德金寶塔三樓慈仁樓七十格、四樓福樓三十格，合計一百格塔位（
    永久使用權），並於九十年十二月三十一日付清價款，九十一年一月十六日辦畢
    前開塔位永久使用權轉讓登記。因前開塔位使用權名義之變更，須受讓人本人親
    自到場，丁○○乃建議乙○○將塔位使用權信託登記在其兄戊○○名下。詎丁○○於金龍山公司將上開塔位使用權信託登記於戊○○名下後，竟意圖為渠擔任負
    責人之洺億實業有限公司（以下簡稱洺億公司）不法之利益，要求戊○○於九十
    一年一月二十五日與洺億公司簽訂「金寶塔委任代理銷售契約書」，將上開塔位
    使用權委由洺億公司代理銷售。嗣並於同年五月十日致函乙○○所委任之律師，
    主張前開塔位使用權係洺億公司所有，表示無證據可證明乙○○出資購買塔位，
    拒不將前開塔位使用權登記予金龍山公司，而為違背其任務之行為，致生損害於
    金龍山公司之財產。
二、案經金龍山公司告訴及乙○○告發由台灣台南地方法院檢察署檢察官偵查起訴。
    理  由
甲、有罪部分：
一、訊之被告丁○○矢口否認有前開背信犯行，辯稱：前開塔位是他建議金龍山公司
    買來作促銷的，一開始由金龍山公司購買，他代墊五萬元訂金，九十萬元部分是
    乙○○出的，由金龍山公司信託同案被告戊○○辦理權狀登錄，後來移轉給洺億
    公司，雙方並曾訂立協議書。他曾先後在九十一年一月十九日、二月七日各付四
    十七萬五千元給金龍山公司。洺億公司承受前開塔位後並委託金龍山公司銷售，
    前開塔位賣出一個，賣得十一萬元，錢是收支票交給金龍山公司，他並無前開犯
    行云云。惟查：
（一）前開龍德金寶塔塔位係被告丁○○建議金龍山公司買來作促銷的，一開始由金
      龍山公司購買，被告丁○○代墊五萬元訂金，九十萬元部分是乙○○出的，由
      金龍山公司信託同案被告戊○○辦理權狀登錄等情，業據被告丁○○供明在卷
      （九十二年四月二十五日訊問筆錄），並有訂金收據、存摺交易明細、匯款回
      條聯、買賣契約書各一紙附卷可稽。
（二）被告丁○○於偵查中供稱前開龍德金寶塔塔位是他與乙○○【合資購買】的，
      因為林桂瑛（按乙○○係以林桂瑛名義匯款，有前開匯款回條聯可稽）沒有辦
      法下來，才登記為被告戊○○名義，因為（金龍山）公司方面不想要購買塔位
      之事曝光（九十一年六月二十五日訊問筆錄）；並稱前開一百個塔位是洺億公
      司、金龍山公司各五十個，他拿現金出資的（九十一年七月二十四日訊問筆錄
      ）；於本院亦供稱在未登錄前，他於九十一年一月十九日已付四十七萬五千元
      給金龍山公司（九十二年四月二十五日訊問筆錄）。被告丁○○於偵查中並一
      再提出協議書及答辯狀（九十一年度發查字第一二三二號卷第四三、六八、八
      六頁）主張前開塔位於九十一年二月一日前係由洺億公司與金龍山公司共同合
      夥出資各佔50％所購得共有。然被告丁○○於前開答辯狀及訊問中，甚至其後
      之同年九月十八日訊問中均未提出資金來源之證明。迄九十二年三月四日檢察
      官訊問時，始提出庚○○彰化銀行大順分行存摺內頁一紙，主張渠係向庚○○
      借款購買前開塔位。
          惟依前開匯款回條聯所載，本件買賣價金係金龍山公司實際負責人乙○○
      經由其姐之媳婦林桂瑛匯給甲○○之妻王陳金鶴。被告雖提出證人庚○○彰化
      銀行大順分行存摺內頁一紙，主張渠係向庚○○借款購買前開塔位。然證人庚○○於本院證稱被告丁○○有於九十一年一月十八日及二月六日，分兩次向她
      借錢，每次都是五十萬元，說是做生意，但詳細情形怎樣她不清楚。她的錢是
      從彰化銀行大順分行領現金，其中二月六日提領一百萬元是被告丁○○向她借
      五十萬元，其餘是她自己要用的。被告丁○○於九十一年一月十八日之前並無
      向她借錢，或是借不到的情形。被告丁○○之前開借款於借錢的半年後已經還
      清。被告丁○○借錢當時並無約定利息及還款時間，因為被告丁○○和她先生
      交情很好。前開借款詳細還款時間她不記得了，是一次還清，還是分幾次還清
      也不記得了，因被告丁○○還錢是與她先生接洽的，她不清楚。她並沒有常常
      借錢給別人，幾乎沒有借給別人錢，金錢支配都是她先生在負責，她先生只是
      有大約跟她說有誰還錢這樣而已。她先生跟她說被告丁○○是用現金拿去還的
      。她不曉得被告丁○○所還的錢存到哪一個帳戶中，好像是沒有存進去，她先
      生拿去了，所以她都不知道。因為她先生與被告丁○○是好朋友的關係，因為
      她先生已經不在了，所以被告丁○○拜託她出庭證明被告丁○○有拿這筆錢（
      九十三年六月二十九日審判筆錄）。由證人庚○○之前開供述，可知：
      I．證人庚○○能明確供述借款金額及日期，卻無法供述其還款時間及前開借
          款是一次還清，還是分幾次還清、所還之金錢如何管理；
      II．被告丁○○借錢當時並無約定利息及【還款時間】；
      III．借錢及還錢都是用現金。借錢部分是證人庚○○從彰化銀行大順分行領現
          金，其中二月六日提領一百萬元是被告丁○○向證人庚○○借五十萬元，
          其餘是證人庚○○自己要用的。
      Ⅳ．證人庚○○對於被告丁○○借款用途並不清楚；
      Ⅴ．被告丁○○於九十一年一月十八日之前並無向證人庚○○借錢，或是借不
          到的情形。
          然查：前開I、II部分顯與常理不符。再前開III部分亦與事實不符，蓋證
      人庚○○雖稱於九十一年二月六日提領現金一百萬元，將其中五十萬元借予被
      告丁○○，其餘是證人庚○○自己要用。惟參諸卷附彰化銀行大順分行之庚○○前開帳戶交易明細表所載九十一年二月六日固有一百萬元之支出，然該筆支
      出並非以提領現金（「現提」）方式為之，而係轉帳付款（「轉提」）。此外
      ，前開帳戶於九十一年二月間即無任何五十萬元或一百萬元之資金存提。是證
      人庚○○前開供述尚不可採。退一步言，即令證人庚○○有借予被告丁○○前
      開金錢，亦不足以證明前開金額係用以支付前開塔位價款。尤有甚者，被告丁○○於偵查中並一再提出協議書及答辯狀主張前開塔位原係由洺億公司與金龍
      山公司共同合夥出資各佔50％所購得共有，參諸卷附訂金收據、匯款回條聯及
      前開塔位使用權狀所載，甲○○收取訂金之日期為九十年十二月二十九日，餘
      款付清日期為同年十二月三十一日，塔位使用權狀轉讓登記日期為九十一年一
      月十六日。前開塔位既原係由洺億公司與金龍山公司共同合夥出資各佔50％所
      購得共有，何以被告丁○○迄九十一年一月十八日始向證人庚○○借款？依卷
      附前開交易明細表所載證人庚○○前開帳戶於九十年十二月三十一日尚有七十
      餘萬元餘額，九十一年一月十八日前亦一直有八、九十萬元至一百餘萬元之餘
      額，被告丁○○卻於金龍山公司付清價款買受前開塔位後，始向證人庚○○借
      款，並稱係合夥出資各佔50％購得共有前開塔位，顯不可採。至於九十一年二
      月六日借款一百萬元部分證人庚○○前開供述與交易明細表所載不符已如前述
      ，亦顯無法證明被告丁○○所稱有此筆借款之事實。從而，被告丁○○所辯其
      借款購得前開塔位一節，尚不足採。
（三）被告丁○○固提出洺億公司與金龍山公司訂立之協議書一紙，以資證明洺億公
      司與金龍山公司雙方業已商議同意由洺億公司全權承受前開塔位（慈仁樓七十
      格塔位及四樓福樓三十格塔位），被告丁○○並無前開犯行。然經告發人乙○○及告訴代理人否認前開協議書之真正，告發人乙○○並稱他不知道有此協議
      書（九十一年九月十八日訊問筆錄）；協議書是被告丁○○自己蓋的，至於是
      偷蓋真實印鑑或盜刻偽章，他不知道（九十二年十一月二十五日準備程序筆錄
      筆錄），經查：
I．被告丁○○固提出載有金龍山公司與洺億公司雙方商議同意由洺億公司全權承受
    前開塔位等文字之協議書一紙。惟依卷附被告所提出之前開協議書所載立協議書
    日期為「九十一年二月一日」，而依卷附「金寶塔委任代理銷售契約書」所載，
    其訂約日期為九十一年一月二十五日。亦即，姑不論前開協議是否真實，被告丁○○於前開協議書之簽訂日期前，已要求被告戊○○簽立「金寶塔委任代理銷售
    契約書」，藉由使用權狀名義人戊○○之委託，使洺億公司得以銷售前開龍德金
    寶塔。被告丁○○已有為洺億公司不法利益之意圖。
II．前開協議書之立協議書日期為「九十一年二月一日」，且亦載明前開塔位【由甲
    方（即洺億公司）全權承受，並自立協議書日起生效】。惟前開塔位中之三樓祿
    區Ｋ六０四塔位嗣於九十一年三月間賣出後，被告丁○○並親書有前開三樓祿區
    Ｋ六０四塔位之定價、火化費、介事費、管理費、實收、管理、已收訂金等項金
    額之明細一紙交予金龍山公司，使金龍山公司會計因而據以製作現金支出傳票，
    有前開明細及現金支出傳票各一紙附卷可稽，並據證人即金龍山公司會計王春梅
    於偵查中供明在卷（九十一年八月十三日訊問筆錄）。被告丁○○甚且需將客戶
    購買前開塔位支付價款用之支票繳回金龍山公司兌現（有卷附台灣省合作金庫台
    南支庫支票一紙可稽）後，再藉由不實之會計科目「輔助款（火化費）」領出佣
    金五萬元供作第一葬儀社負責人洪建祥之介事費及發予兼職業務人員己○○之獎
    金（詳後述）。苟前開塔位已由洺億公司【全權承受】，何以仍由金龍山公司人
    員銷售、被告丁○○仍需製作明細報予金龍山公司、所銷售之價金仍入金龍山公
    司之帳內、由金龍山公司人員領取銷售獎金？前開協議書內容是否屬實，顯然可
    疑！
        被告丁○○於本院雖辯稱因為有委託銷售的公文存在，所以銷售前開塔位的
    錢都要先繳回金龍山公司，再從公司領錢出來。因被告戊○○委託洺億公司代理
    銷售，而他是洺億公司的負責人，同時也是金龍山公司的總經理，在金龍山發給
    金長群公司的公文中，有記載這種委託銷售的關係，所以才會把錢先轉入金龍山
    公司（九十三年九月二十一日審理筆錄）。惟依卷附被告所提出金龍山公司發予
    金長群公司之九十一年一月二十九日九十金龍字第一號函所載，其有在函文中明
    確提到【塔位標的】者僅有說明欄（一）所載金龍山開發有限公司擁有【龍德金
    寶塔二樓─佛光樓】並有使用權狀在案。此【龍德金寶塔二樓─佛光樓】係金龍
    山公司之前另行取得之其他塔位，與本案有爭議之【龍德金寶塔三樓慈仁樓七十
    格、四樓福樓三十格】並不相干。
        雖被告於本院供稱「在金龍山發給金長群公司的公文中，有記載這種委託銷
    售的關係」、「是前開函文「說明第四項部分，有託售關係」（九十三年九月二
    十一日審理筆錄）。然前開函文說明（四）僅記載「檢附本公司人員資料表（附
    件一）識別證、客戶委託銷售契約書二份遵照行銷約定書此規定之細節，配合運
    作」等文字。被告丁○○原於偵查中提出之前開函文並無附件（九十一年度發查
    字第一二三二號偵查卷第四四頁），此「客戶委託銷售契約書」是否即係前開「
    金寶塔委任代理銷售契約書」並無證據足資認定。再金龍山公司原即不欲金長群
    公司知悉其購買前開「龍德金寶塔三樓慈仁樓七十格、四樓福樓三十格」之事已
    如前述，何以反而以前開函主動告知？又戊○○與洺億公司所簽訂之「金寶塔委
    任代理銷售契約書」與金龍山公司並不相干，何以須附於前開函文內？既然要將
    「金寶塔委任代理銷售契約書」納入，何以不在前開函文說明（一）中載明其標
    的，而是以函文附件之類似夾帶方式為之？是僅依前開函文內容尚不足以認定其
    說明（四）所載「客戶委託銷售契約書」即係前開「金寶塔委任代理銷售契約書
    」。尤有甚者，依被告丁○○自行提出之前開協議書所載洺億公司承受金龍山公
    司前開塔位之日期為九十一年二月一日，而前開函文之日期為九十一年一月二十
    九日。亦即，【前開函文製發時，洺億公司尚未承受金龍山公司前開塔位】，如
    何能以前開函文穿鑿附會成被告丁○○於本院所辯之【因為有委託銷售的公文存
    在，所以銷售前開塔位的錢都要先繳回金龍山公司，再從公司領錢出來】！
        況且，即令前開函文說明（四）所載「客戶委託銷售契約書」即係「金寶塔
    委任代理銷售契約書」，亦僅係說明被告戊○○有委託洺億公司銷售前開塔位之
    事實，尚不足以證明洺億公司有委託金龍山公司銷售前開塔位之事實。被告丁○○於偵查中對於為何出售塔位之價金需入金龍山公司帳內一節，僅辯稱「這些塔
    位是屬於低消費之塔位，要搭配高塔位之銷售才來將低塔位錢提撥出來，目前尚
    未提撥。」，並未提及洺億公司有委託金龍山公司銷售前開塔位之事實，迄審理
    中亦未提出任何證據證明洺億公司有委託金龍山公司銷售前開塔位之事實。苟洺
    億公司有委託金龍山公司銷售前開塔位之事實，則雙方所涉及之委託銷售標的、
    底價、超價部分之歸屬與分配、委託人自行銷售時之責任、委託期間、如何結算
    、請款、人事費用等複雜之權利義務關係，竟無任何書面契約，顯與常理有違。
    參諸被告丁○○欲使洺億公司得以代理銷售前開塔位，即與被告戊○○簽訂前開
    「金寶塔委任代理銷售契約書」俾有所依據，渠亦提出前開協議書以作為承受前
    開塔位之依據，竟未與金龍山公司簽訂書面契約以規範雙方複雜之權利義務關係
    ，益徵被告丁○○所辯並不足採，洺億公司與金龍山公司間並無委託銷售前開塔
    位之事實。
        依前所述，被告丁○○顯無法合理解釋為何依協議書所載內容前開塔位既已
    由洺億公司承受，其出售塔位所得價金卻仍需繳回金龍山公司？前開協議書之內
    容是否真實甚有可疑。
III．被告丁○○於本院供稱前開塔位使用權狀及被告戊○○受讓登記之印鑑迄今仍在
    金龍山公司（九十三年九月二十一日審理筆錄），核與金龍山公司實際負責人乙○○所述相符（九十二年四月二十五日訊問筆錄），並有乙○○提出於本院之前
    開塔位使用權狀（影本）可憑，苟前開塔位已由洺億公司【全權承受】，何以仍
    由金龍山公司保有前開塔位使用權狀及印鑑？被告丁○○於本院供稱他將東西都
    放在金龍山公司，是因他人在高雄縣，為了方便應付客戶的需求，才把東西放在
    金龍山公司（九十三年九月二十一日審理筆錄）。惟金龍山公司既保有前開塔位
    使用權狀及印鑑，則對被告丁○○（洺億公司）而言，顯有遭金龍山公司將前開
    塔位使用權出售並登記予他人之危險。本件被告丁○○於涉及利害關係事項時，
    均有訂金收據、買賣契約、委任代理銷售契約書、協議書、發予金長群公司之函
    文等相關資料，何以為一時之便任令金龍山公司保有前開塔位使用權狀及印鑑，
    而甘冒遭金龍山公司將前開塔位使用權出售並登記予他人之危險？況前開塔位既
    已由洺億公司【全權承受】，則大可逕行登記洺億公司為受讓人（原受讓人被告
    戊○○為被告之兄，且依被告所稱已將洺億公司代理銷售前開塔位之事實發函通
    知金長群公司，則將前開塔位使用權登記予洺億公司並無事實上之困難或不願金
    長群公司知情以免競價之情形），然被告丁○○亦未為此變更登記之行為，顯與
    常理有違。
Ⅳ．被告丁○○於本院審理時，請求鑑定金龍山公司聘請其擔任總經理之聘書、前開
    協議書、前開金龍山公司發予金長群公司之函文及金龍山公司出售予客戶之龍德
    金寶塔永久使用權狀轉讓登記表等文件上之金龍山公司與名義負責人賴響景印文
    是否相符。其中金龍山公司聘請被告丁○○擔任總經理之聘書及金龍山公司發予
    金長群公司之函文因無原本而無法送鑑定，至於前開協議書及金龍山公司出售予
    客戶之龍德金寶塔永久使用權狀轉讓登記表上之金龍山公司及名義負責人賴響景
    印文經本院送法務部調查局鑑定結果，確與告發人乙○○所提出之金龍山公司及
    名義負責人賴響景印章之印文相符，有該局九十三年八月十六日調科二字第０９
    ３００３２０１５０號鑑定通知書可稽。前開協議書上之印文固係金龍山公司及
    名義負責人賴響景之真正印文，然其內容是否真正？有無可能係遭盜蓋？仍有審
    究之必要。
        如前所述苟前開協議書之內容為真正，則洺億公司自九十一年二月一日起業
    已自金龍山公司承受前開塔位，何以於九十一年三月間仍由金龍山公司人員銷售
    前開塔位？被告丁○○何以仍需製作明細報予金龍山公司？所銷售之價金何以仍
    需入金龍山公司之帳內，並由金龍山公司人員領取銷售獎金？何以洺億公司未與
    金龍山公司訂立書面契約以規範雙方複雜之權利義務關係？何以前開塔位使用權
    狀及被告戊○○受讓登記之印鑑迄今仍在金龍山公司？何以被告丁○○並無法提
    出資金來源之合理解釋？此乃前開協議書內容與客觀事實扞格之處。
        再被告丁○○於偵查中供稱他是自九十年十二月十七日起至九十一年四月十
    七日止任職於金龍山公司，並自九十一年二月一日起擔任總經理職務，負責金龍
    山公司行銷企劃，行銷納骨塔（九十一年六月二十五日訊問筆錄）。是渠顯有接
    觸前開金龍山公司及名義負責人賴響景印章之機會。尤其前開被告丁○○所提出
    供鑑定之金龍山公司出售予客戶之龍德金寶塔永久使用權狀轉讓登記表上所載之
    登記日期為九十一年四月一日，此時間正是被告丁○○擔任金龍山公司總經理期
    間，且渠職務正是全權負責銷售龍德金寶塔，渠自有取得前開印章為客戶辦理轉
    讓登記之機會。
        又告發人乙○○於九十一年九月十八日檢察官訊問時，坦稱有看過前開金龍
    山公司發予金長群公司之函文，【是被告丁○○傳真給他】，他有看到（惟並未
    供稱有看到附件）；並稱只是要讓金長群公司知道他們聘用被告丁○○為總經理
，但他並沒有發聘書給丁○○。苟乙○○欲有所掩飾，自可逕行否認有看過前開
    金龍山公司發予金長群公司之函文；至於【有無發聘書】聘請被告丁○○擔任總
    經理，在訊問當時更屬無關緊要（當時雙方均供稱被告丁○○係金龍山公司總經
    理，且被告丁○○尚未請求鑑定前開文件），是乙○○此項供述應可採信。本件
    顯係因被告丁○○全權負責銷售龍德金寶塔事宜，故有需要發函予金長群公司告
    知其為金龍山公司總經理（前開函說明（二）），敬會金長群公司協助配合（前
    開函說明（三）），故由金龍山公司發函予金長群公司，並由被告丁○○傳真給
    實際負責人乙○○看。既然被告丁○○係【傳真】給實際負責人乙○○過目，則
    顯然前開函文係被告丁○○所製作，而無由金龍山公司在【傳真紙】上用印作為
    正式文件後再發予金長群公司之理！顯見被告丁○○確有機會取得並使用前開函
    文之印章，以製作前開協議書。
        依上所述，本件前開協議書之內容既與客觀事實相扞格，且被告丁○○顯有
    可能取得並使用前開印章，其真實性無從確認，自不足以證明洺億公司有自金龍
    山公司承受前開塔位之事實。
        綜上所述，本件被告丁○○受金龍山公司委託，處理向甲○○購買前開龍德
    金寶塔塔位之永久使用權及銷售事務，卻於金龍山公司將上開塔位使用權信託登
    記於戊○○名下後，意圖為渠擔任負責人之洺億公司不法之利益，要求戊○○與
    洺億公司簽訂「金寶塔委任代理銷售契約書」，將上開塔位使用權委由洺億公司
    代理銷售。嗣並主張前開塔位使用權係洺億公司所有，拒不將前開塔位使用權登
    記予金龍山公司，而為違背其任務之行為，致生損害於金龍山公司之財產，事證
    已臻明確，被告丁○○犯行堪予認定。
二、核被告丁○○所為，係犯刑法第三百四十二條第一項之背信罪。公訴人雖認應依
    同法第三百三十五條第一項侵占罪論處，惟按刑法第三百三十五條之侵占罪係以
    侵占自己持有他人之【物】為要件，本件起訴書所指被告丁○○「侵占」前開「
    塔位」實為前開塔位之【永久使用權】，前開塔位並非獨立之物─即動產或不動
    產，其所坐落之土地、建物等不動產仍屬原土地、建物所有人所有。亦即，購買
    塔位之人僅係依債權契約取得前開塔位之【永久使用權】，而非前開塔位經分割
    成具體之【物】，前開塔位之【永久使用權】固係財產權，但並非屬刑法第三百
    三十五條第一項所指之【物】，起訴法條尚有未洽，惟前開犯罪事實業據公訴人
    起訴，其基本侵害事實相同，本院自得變更起訴法條。爰審酌被告丁○○之品行
    、受人委託處理事務，竟藉機謀取不法利益，損害委託人之財產、所謀取前開塔
    位永久使用權之價值不少，犯罪所生危害非低、犯罪後猶扭曲事實，極力掩飾，
    並無悔意等一切情狀，量處如主文所示之刑，以資懲儆。
乙、無罪部分：
一、公訴意旨另以：
（一）被告丁○○基於概括之犯意，意圖為自己不法之所有，分別於九十一年三月十
      五日及同月十九日，利用出售金龍山公司所有龍德金寶塔塔位之便，向金龍山
      公司謊稱須支付道士壇費用新台幣（下同）一萬元及優待客戶火化費一萬元，
      藉此名目向公司詐領二萬元得手，致生損害於金龍山公司。因認被告丁○○此
      部分涉有刑法第三百三十九條第一項之詐欺取財罪嫌。
（二）被告戊○○因同案被告丁○○建議乙○○將前開購得之塔位信託登記在戊○○
      名下，竟於乙○○將上開塔位信託登記於被告戊○○名下後，與同案被告丁○○共同意圖為自己不法之所有，先由戊○○以塔位所有人之地位自居，於九十
      一年一月二十五日與由丁○○擔任負責人之洺億公司簽訂「金寶塔委任代理銷
      售契約書」，將上開塔位委由洺億公司代理銷售，共同侵占前開塔位。因認被
      告戊○○此部分涉有刑法第三百三十五條第一項之侵占罪嫌。
二、按犯罪事實，應依證據認定之，無證據不得認定犯罪事實。又不能證明被告犯罪
    或其行為不罰者，應諭知無罪之判決，刑事訴訟法第一百五十四條第二項、第三
    百零一條第一項分別定有明文。又犯罪事實非經積極證明不能認定，故當事人犯
    罪嫌疑如已經審判上相當之調查仍不能確切證明時，自應諭知無罪之判決；認定
    犯罪事實所憑之證據，雖不以直接證據為限，間接證據亦包括在內，然而無論直
    接證據或間接證據，其為訴訟上之證明，須於通常一般人均不致有所懷疑，而得
    確信其為真實之程度者，始得據為有罪之認定，倘其證明尚未達到此一程度，而
    有合理之懷疑存在時，即難遽採為不利被告之認定（最高法院四十一年度台上字
    第九三號、九十年度台上字第一九六九號判決參照）。本件公訴人認被告丁○○
    、戊○○涉有前開罪嫌，無非以左列事由為其主要論據：
（一）被告丁○○詐欺部分：
I．有關被告丁○○虛報道士壇費用一節，業據證人即金龍山公司職員丙○○於偵查
    中證稱：他雖曾與被告丁○○及己○○一起去某位林姓道士家，然純粹只是去拜
    訪聊天，請該道士介紹生意而已，在拜訪過程中並沒有聽到被告丁○○提及道士
    壇一萬元等語，是被告丁○○諉稱道士壇一萬元本來要送給林姓道士，後因其自
    稱只做法事不負責寶塔，故才將一萬元攜回，做為獎金發給員工之辯詞，顯與事
    實不符，委無足採。
II．參諸丁○○為金龍山公司所制定之行銷事業部薪資管理辦法，其中第二點Ａ規定
    「專業人員每人每月業績以二只為基準，營業部每月營業實收款一百萬（元）以
    下發予百分之八（獎金，下同），一百萬（元）到一百五十萬（元）百分之十，
    一百五十萬（元）以上給予百分之十二（按公司實收款提撥）」，本件於金龍山
    公司實收款未達上述薪獎標準前，任何人本不得要求公司提撥獎金，而被告丁○○身為金龍山公司總經理，理應知之甚詳，豈有不按章行事，反而無故提撥之理
    ？
III．倘丁○○有意激勵員工士氣，而欲更改薪獎制度，自可據實將獎金列入會計科目
    ，以供日後查核，何必反以虛列道士壇及優待客戶火化費等會計科目方式，隱瞞
    金龍山公司，逕以私相授受之手法發放獎金？
Ⅳ．證人己○○雖於偵查中證稱：「我在金龍山公司兼職銷售納骨塔位，三樓部分
    賣了一個拿到佣金一萬元，二樓臨左六─０五０二塔位是我賣的，拿了一萬元佣
    金，我給丙○○五千元」等語，然上述證詞僅能證明被告丁○○曾核發獎金給己○○，惟仍無解於被告丁○○隱瞞公司虛列會計科目，而詐取款項做為私相授受
    用途之詐欺取財犯行。
（二）被告丁○○及戊○○共同侵占部分：
I．告發人乙○○單獨出資九十五萬元，委託被告丁○○向甲○○購買龍德金寶塔塔
    位一百個，信託登記於被告戊○○名下等情，業據乙○○於偵查中供述綦詳，復
    有乙○○提出甲○○親簽之訂金收據（載明收款五萬元）及受款人為甲○○之妻
    王陳金鶴之九十萬元匯款回條聯、第一商業銀行歸仁分行之存摺內頁影本各一紙
    在卷可稽。
II．本件龍德金寶塔塔位一百個既係乙○○所出資購買，暫時信託登記於被告戊○○
    名下。被告戊○○竟自居於塔位所有人地位，於九十一年一月二十五日擅自將上
    開塔位委託洺億公司銷售，有「寶塔委任代理銷售契約書」存卷可參，是被告丁○○及戊○○共同基於變易持有為所有之意圖，將上開塔位侵占入己之犯行至為
    灼然。
        訊之被告丁○○、戊○○均堅決否認有上開犯行，被告丁○○辯稱：他該交
    給金龍山公司的錢分文未少，前開費用係用以支付業務人員獎金，並未向金龍山
    公司詐取前開金錢等語；被告戊○○則辯稱：他並不知道前開一百個塔位是誰的
    ，是被告丁○○叫他辦權狀登錄，也是丁○○找他去訂立前開寶塔委任代理銷售
    契約書，被告丁○○說是公司銷售需要等語。
三、經查：
（一）被告丁○○部分
I．按刑法第三百三十九條第一項之詐欺取財罪係以意圖為自己或第三人不法之所有
    為要件，苟行為人並無為自己或第三人不法所有之意圖，尚不得逕以該罪相繩。
        本件關於二樓臨左六─０五０二號塔位之道士壇一萬元部分，證人即金龍山
    公司職員丙○○於偵查中固供稱：他雖曾與被告丁○○及己○○一起去某位林姓
    道士家，然純粹只是去拜訪聊天，請該道士介紹生意而已，在拜訪過程中並沒有
    聽到被告丁○○提及道士壇一萬元等語。惟證人丙○○於同次訊問中並供稱他在
    金龍山公司擔任業務，負責靈骨塔位的銷售及接洽，二樓臨左六─０五０二號塔
    位有出售，賣了多少錢他忘了，他有拿到五千元的獎金，他只拿了四千元，一千
    元給被告丁○○（九十一年八月十三日訊問筆錄）。證人己○○於偵查中亦供稱
    臨左六─０五０二號塔位是他賣的，價格是十二萬元，她拿佣金一萬元，交回公
    司十二萬元再拿一萬元出來。因為被告丁○○要求把業績掛在丙○○身上，而丙○○不是兼職的，所以要繳回全數，她給丙○○五千元，她與丙○○每人各五千
    元（九十一年八月十三日訊問筆錄）。證人丙○○於本院亦供稱該客戶是己○○
    的客戶，掛在他名下，他有拿到獎金，後來還給董事長（九十二年六月六日訊問
    筆錄）。證人己○○於本院亦供稱客戶廖欽章買的塔位（按即臨左六─０五０二
    號）是她賣的，因總經理說要鼓勵新人，拜託她掛在丙○○名下，賣這個塔位她
    拿了一萬元獎金，分五千元給丙○○（九十二年六月六日訊問筆錄）。足見告發
    人乙○○認被告丁○○所詐取之前開一萬元，被告丁○○係用來支付丙○○及己○○獎金，則被告丁○○是否有為自己或第三人不法所有之意圖，尚非無疑。
        證人丙○○於本院並證稱其任職金龍山公司獎金計算方式是依偵查卷附行銷
    事業部薪資管理辦法計算；並稱他在金龍山公司任職二個月（九十二年六月六日
    訊問筆錄）。依卷附金龍山公司行銷事業部薪資管理辦法，其中第二點Ａ規定「
    專業人員每人每月業績以二只為基準，營業部每月營業實收款一百萬（元）以下
    發予８％（獎金，下同），一百萬（元）到一百五十萬（元）10％，一百五十萬
    （元）以上給予百分之12％（按公司實收款提撥）；（試用期三個月未核定基準
    額，試用期滿如未達基準額則每只扣款三千元）」。本件證人丙○○既僅任職二
    個月，尚未逾三個月試用期，依前開規定並無須達每月業績二只之基準額要求，
    則金龍山公司實收款未達一百萬元，依前開規定應發予百分之八即九千六百元獎
    金，是被告丁○○將獎金一萬元核發予丙○○、己○○尚非無據。
II．至於三樓祿區Ｋ六０四塔位之優待客戶火化費部分，告發人乙○○於偵查中供稱
    三樓祿區Ｋ六０四塔位是定價十萬元，賣了十萬元，銷售的錢連同管理費（一萬
    元）繳回公司六萬元；客戶是透過第一葬儀社洪建祥買的（九十一年六月四日訊
    問筆錄）。證人己○○於偵查中供稱她在金龍山公司擔任兼職銷售納骨塔位，兼
    職期間有賣出靈骨塔位三樓一個，賣了十萬元，有拿到佣金一萬元。佣金是售價
    的百分之五十，她們只要交回公司百分之五十即五萬元（九十一年八月十三日訊
    問筆錄）。依前開薪資管理辦法，第二點Ｂ規定「兼職人員不設定業績基準，若
    成交每只獎金50％（公司依定價實收50％）」，核與證人己○○前開供述相符。
    再證人即第一葬儀社負責人洪建祥於偵查中亦證稱有介紹客戶向金龍山公司買靈
    骨塔，價格十萬元，他拿了四萬元佣金（九十一年八月十三日訊問筆錄）。是被
    告丁○○將售價50％即五萬元中四萬元給第一葬儀社負責人洪建祥，一萬元給兼
    職人員己○○，而繳回五萬元予金龍山公司，與前開薪資管理辦法尚屬相符。
III．雖被告丁○○未據實將獎金列入會計科目，以供日後查核，並以虛列道士壇及優
    待客戶火化費等會計科目方式，隱瞞金龍山公司發放獎金，而有施用詐術之行為
    ，但其目的僅係用以發放金龍山公司應給予業務人員之獎金，而無不法所有之意
    圖，其所為尚與刑法上詐欺取財罪之構成要件不符。
（二）被告戊○○部分
          告發人乙○○於本院陳稱在買賣過程中，並未看過被告戊○○，其後告發
      人找被告戊○○一起去金長群公司變更使用權狀登記名義時，被告戊○○說要
      被告丁○○同意才要跟他去，他打電話給被告丁○○，被告丁○○不同意（九
      十二年四月二十五日訊問筆錄）；於偵查中亦供稱他有去找過被告戊○○，但
      被告戊○○說要丁○○才能決定（九十一年六月四日訊問筆錄）。被告戊○○
      於偵查中亦供稱他與被告丁○○是兄弟，他名下有登記龍德金寶塔塔位一百個
      ，是被告丁○○拜託的，這些是何人的他不知，現尚有多少塔位他也不知道，
      一百個塔位售出一個之事，他也不知道，他僅借名義給被告丁○○。乙○○有
      要向他拿身分證，他因不認識乙○○，所以未將身分證交給乙○○（九十二年
      三月四日訊問筆錄）。足見被告戊○○僅係單純應被告丁○○要求提供自己名
      義供登記為前開塔位永久使用權之受讓人，亦係單純應被告丁○○要求而書立
      前開寶塔委任代理銷售契約書。
          況告發人乙○○既於本院陳稱在買賣過程中，並未看過被告戊○○。再依
      卷附前開塔位永久使用權狀之記載，亦僅有出讓人為甲○○、受讓人為戊○○
      ，並無從知悉實際係何人借用被告戊○○名義辦理受讓登記。且本件亦無證據
      足證被告戊○○明確知悉前開塔位實為金龍山公司或乙○○所購得，背後實際
      借用其名義辦理受讓登記之人應為金龍山公司，則被告戊○○既係受被告丁○○之託提供自己名義供登記為前開塔位永久使用權之受讓人，渠有關前開塔位
      之相關事宜，自需徵詢被告丁○○之意見，渠向乙○○表示要被告丁○○同意
      才要跟乙○○去辦理變更登記，及要被告丁○○才能決定等語，於常理相合。
      在被告戊○○不清楚被告丁○○與金龍山公司或乙○○內部間有何糾葛情形下
      ，顯難期待被告戊○○不依被告丁○○要求而書立前開寶塔委任代理銷售契約
      書。此外，亦無其他積極證據足資證明被告戊○○與被告丁○○有何共同謀議
      侵占前開塔位或背信之事實，本件尚不足以認定被告戊○○有前開犯行。
          綜上所述，本件依前開證據認定被告丁○○、戊○○有公訴人所指前開犯
      行，顯未逾合理可疑之程度。依現存之證據並不足以使本院形成被告丁○○、
      戊○○成立前開罪之確信，被告丁○○、戊○○此部分犯罪尚屬不能證明，揆
      諸首開說明，自應為無罪之諭知。
丙、本件被告丁○○前開無罪部分雖經本院認定渠取財目的僅係用以發放金龍山公司
    應給予業務人員之獎金，而無不法所有之意圖，所為尚與刑法上詐欺取財罪之構
    成要件不符，惟其有無違反商業會計法或業務登載不實犯行，應由檢察官另行偵
    查處理；另渠有罪部分於本件刑事案件偵查及審理中所提出之前開協議書是否另
    涉有偽造文書犯行，亦應由檢察官另行偵查處理，附此敘明。
丁、據上論斷，應依刑事訴訟法第二百九十九條第一項前段、第三百條、第三百零一
    條第一項，刑法第第三百四十二條第一項，罰金罰鍰提高標準條例第一條前段，
    判決如主文。
本案經檢察官林志到庭執行職務。
中      華      民      國      九十三  年      十      月     十二     日
                              臺灣臺南地方法院刑事第九庭
                                    審判長法  官  鄭  文  祺
                                          法  官  李  東  柏
                                          法  官  蔡  奇  秀
右正本證明與原本無異。
如不服本判決，應於判決送達後十日內向本院提出上訴狀(應附繕本 )。
                                          書記官  楊  宗  哲
中      華      民      國      九十三  年      十      月     十三     日
附錄本案論罪科刑法條：
中華民國刑法第三百四十二條
為他人處理事務，意圖為自己或第三人不法之利益，或損害本人之利益，而為違背其
任務之行為，致生損害於本人之財產或其他利益者，處五年以下有期徒刑、拘役或科
或併科一千元以下罰金。
前項之未遂犯罰之。
